【裁判字號】    99,訴,195
【裁判日期】    990428
【裁判案由】    損害賠償
【裁判全文】
臺灣臺中地方法院民事判決  99年度訴字第195號
原      告  乙○○
被      告  甲○○
上列被告因妨害名譽案件，原告提起刑事附帶民事訴訟（本院
98年度附民字第525號）請求損害賠償，經本院刑事庭裁定移送
前來，本院於民國99年3月31日言詞辯論終結，判決如下：
    主    文
被告應給付原告新台幣貳萬元，及自民國98年9月25日起，至清
償日止，按年息百分之五計算之利息。
原告其餘之訴駁回。
訴訟費用由被告負擔百分之三，餘由原告負擔。
本判決原告勝訴部分得假執行。
    事實及理由
一、原告主張：被告係台中縣大肚鄉大道國中（以下簡稱大道國
    中）總務處幹事，因懷疑同校教務處幹事即原告偷竊校內物
    品，竟基於妨害他人名譽之犯意，意圖散佈於眾，於民國（
    下同）98年4月1日上午11時許，在該校校長室，會同校長、
    人事主任、總務主任、教務主任與原告協商時，略以：「你
    在做賊，你弟弟在當警察，你真丟臉，還說，你烏龜烏龜，
    你不要臉，在你的倉庫點了那麼多贓貨你還講，你那兩台（
    線鋸機）還從菜園搬過去，你賤到這種地步，學校贓貨．．
    ．」等語，並指稱乙○○破壞其機車、與家人一同竊取學校
    物品等語，以此方式，而辱罵並指摘足以毀損乙○○名譽之
    事，使在場之人得以共見共聞。嚴重響原告之清譽，原告受
    有精神上之損害，爰請求被告賠償及登報道歉等語，並聲明
    ：1.原告應給付被告新台幣（下同）60萬元，及自起訴狀繕
    本送達翌日(98年9月25日）起，至清償日止，按年息百分之
    五計算之利息。2.被告應將如附件所示之道歉啟事在中國時
    報、自由時報、蘋果日報頭版登載一日，並將道歉啟事登載
    於大道國中網頁首頁。
二、被告則以：原告承認於96年1月7日，多拿學校三台繳鋸機（
    事實上本校當時遺失10部機具），於96年2月2日經屢次催還
    後始歸還之事實甚明，難謂其無偷竊行為，原告不知檢討自
    己，私自設計陷阱利用校長召集開會秘密錄音，企圖掩飾所
    有偷竊行為，應認定原告所提出證物錄音光碟譯文，屬非法
    錄音不得作為證據，被告將可受判無罪，原告提出之附帶民
    事訴訟即無理由。又被告指述原告涉嫌竊取學校財物之評論
    ，非不實言論，對原告之人格權並無任何傷害，原告請求賠
    償亦無理由。再者，原告自91年到校任職就開始從事資源回
    收，96年1月將學校立10部機具竊走，96年8月學校以公文公
    告禁止回收，仍將學校回收物取走，原告破壞被告之轎車（
    除霧燈指桿、倒車雷達、螺絲鎖車胎、放氣、鐵鎚打破前燈
    、敲裂玻璃）、機車（拔螺絲、刺座墊、割車胎、剪電源線
    、拔停車彈簧等），打電話至被告養母舊家，及打手機給被
    告之配偶，在被告杯中下毒（掛急診，兩個星期中眼睛看不
    清楚，皮膚無彈性、咳嗽臉潮紅，心悸大便呈黑色），把回
    收場、教務處、舊家政教室監視器電源關掉及灌水，飲水機
    電源關掉，讓人疲於修護，以假藉家中遭放圖釘之名，報案
    設計錄音，偷人東西又告人，讓被告借錢打官司，原告讓被
    告家中和諧阻斷。原告於98年12月間贏了官司，又破壞被告
    機車拔螺絲，於99年2月4日被告發現太太轎車前窗夾子被敲
    走，原告要求賠償有道理嗎？原告於96年1月6日拿10部機具
    估約25萬1804元，97年月8日尋獲之測驗卷估計有88元，97
    年7 月11日帶走之教室日誌估計有228元，原告擅自取走學
    校財物有辱杏壇光采，今又提告求償，更無理由，被告請求
    若有理由亦應依過失相抵原則免除賠償等語，並聲明：駁回
    原告之訴。
三、本院判斷：
（一）本件原告主張被告係大道國中總務處幹事，因懷疑原告偷
      竊校內物品，於98年4月1日上午11時許，在該校校長室，
      在校長、人事主任、總務主任、教務主任與原告等人在場
      對原告稱：「你在做賊，你弟弟在當警察，你真丟臉，還
      說，你烏龜烏龜，你不要臉，在你的倉庫點了那麼多贓貨
      你還講，你那兩台（線鋸機）還從菜園搬過去，你賤到這
      種地步，學校贓貨．．．」等語之事實，為被告所不爭執
      ，且被告因上開行為，經刑事法院判處罪刑確定，業經本
      院調閱本院98年度易字第3477號事卷宗、台灣高等法院台
      中分院99年度上易字第141號刑事判決，查核屬實，雖被
      告辯稱：其上開言行無毀損原告名譽之事，惟查：按民法
      上名譽權之侵害非即與刑法之誹謗罪相同，名譽有無受損
      害，應以社會上對個人評價是否貶損作為判斷之依據，苟
      其行為足以使他人在社會上之評價受到貶損，不論其為故
      意或過失，均可構成侵權行為，其行為不以廣佈於社會為
      必要，僅使第三人知悉其事，亦足當之（最高法院90年台
      上字第646號判例意旨參照）。是所謂之名譽，乃指人格
      之社會評價，名譽有無受侵害，應以社會上對其評價是否
      貶損以為斷。本件被告前開「你在做賊，你弟弟在當警察
      ，你真丟臉，還說，你烏龜烏龜，你不要臉，在你的倉庫
      點了那麼多贓貨你還講，你那兩台（線鋸機）還從菜園搬
      過去，你賤到這種地步，學校贓貨．．．」等言語，被告
      並非理性評論一事件，而係夾雜個人不良言詞貶抑他人之
      人格，以一般社會之通念，有侮辱對方之意，貶抑原告人
      格之意涵，足以對於原告個人在社會上所保持之人格、身
      份及地位，達貶損其評價之程度甚明；且被告對原告所為
      行為，已使原告在精神上、心理上感受到難堪，足以侵害
      原告之名譽，應可認定。綜上，本院認原告主張被告於98
      年4月1日上午11時許，在該校校長室以不雅言語公然辱罵
      原告，致生損害於原告名譽乙節，應堪採信；至被告辯稱
      當日僅是理性為評論，與事實不符，難予採信。
（二）次按，因故意或過失，不法侵害他人之權利者，負損害賠
      償責任；不法侵害他人名譽者，被害人雖非財產上之損害
      ，亦得請求賠償相當之金額，民法第184條第1項、第195
      條第1項分別定有明文；又按慰藉金之賠償須以人格權遭
      遇侵害，使精神上受有痛苦為必要，其核給之標準固與財
      產上損害之計算不同，然非不可斟酌雙方身分資力與加害
      程度，及其他各種情形核定相當之數額（最高法院51年台
      上字第223號判例意旨參照），亦即民法第195條不法侵害
      他人人格法益得請求賠償相當之金額，應以實際加害之情
      形、加害之程度、被害人所受精神上痛苦之程度、賠償權
      利人之身分、地位、經濟能力，並斟酌賠償義務人之故意
      或過失之可歸責事由、程度、資力或經濟狀況綜合判斷之
      。本件被告於大道國中校長室，在校長、人事主任、總務
      主任、教務主任與原告等人在場時，以上開言語辱罵原告
      ，自係不法侵害原告名譽，原告請求賠償非財產上之損害
      ，自屬有據。查原告係三專畢業（參卷附98年4月15日警
      訊筆錄），是大道國中教務處之幹事，名下有房屋一棟、
      土地四筆總值約113萬8783元（參卷附原告財產歸戶資料
      ）。被告為大學畢業，擔任大道國中總務處之幹事，，名
      下有房屋一棟、土地二筆，總值約186萬2300元（參卷附
      被告財產歸戶資料）。本院斟酌兩造之身分地位、職業、
      教育程度、及兩造發生爭執之地點、當時情境，並原告在
      社會上評價受到貶損之程度，認原告請求被告給付60萬元
      之精神慰撫金，尚嫌過高，應以2萬元方屬相當，故原告
      於此範圍內慰撫金之請求，自屬有據，應予准許。
（三）另按民法第195條第1項後段雖規定名譽被侵害者得請求為
      回復名譽之適當處分，所謂適當之處分，係指該處分在客
      觀上足以回復被害人之名譽且屬必要者而言，惟因法律並
      未具體規定各種不同之處分方法，故究竟如何處分始為適
      當，法院應斟酌被侵害之情形，予以決定，最高法院56年
      度台上字第1464號、86年台上字第3706號裁判意旨可供參
      照。本件原告請求被告將如附件所示道歉啟事在中國時報
      、自由時報、蘋果日報頭版登載一日，並將道歉啟事登載
      於大道國中網頁首頁，以為回復原告名譽之方法云云。查
      ：證人即大道國中校長李金芳於刑事庭二審審理中證稱：
      「98年4月1日召開協調會，係因警察到學校表示被告要告
      乙○○竊盜，而向伊要被告資料，本件係因學校的報廢品
      拍賣，被告反應原告有搬學校東西，伊指派會計主任、事
      務股長會同被告去看，回報原告確實有搬學校東西，但原
      告表示搬錯東西，將物品搬回學校。因為那些不是拍賣的
      東西，但原告卻搬去他家的倉庫，剛開始被告只是說原告
      搬錯了學校的東西。」等語，有99年度上易字第141號判
      決一份（詳理由欄乙部分第四項）在卷可參，足以證明被
      告所辯原告有搬學校東西乙節為真實可採。原告搬走學校
      物品，如係搬錯，因無竊盜之故意，並不構成竊盜罪，如
      係有不法之所有之意圖，則可能成立竊盜罪。且被告確有
      報案提告原告竊盜，其後經台灣台中地方法院檢察署處分
      不起訴，此有該署99年偵字第907號不起訴處分書附卷可
      稽。足以證明被告稱原告有竊盜學校物品，乃有其相當合
      理懷疑之理由。依前所述，被告有相當理由確信其為真實
      者，即不能以誹謗罪之刑責相繩；又查，原告主張被告侵
      害其名譽固屬為真，惟被告上揭所為不法行為，並非以於
      傳播媒體上加以散佈流傳之方法為之，尚不足大眾廣泛知
      之；再者，被告因其行為而觸犯刑法，業經判處拘役30
      日，此判決亦足以公示被告不法之行為。本院審酌前開判
      命被告賠償，即已足以回復名譽、信用，故原告主張被告
      應登報及於網站道歉，難認有必要，尚無理由，不應准許
      。
四、綜上所述，原告依據侵權行為損害賠償請求權之法律關係，
    請求被告給付2萬元，及自自起訴狀繕本送達翌日（98年9月
    25 日）起，至清償日止，按年息百分之五計算之利息，為
    有理由，應予准許。逾此範圍之請求，則無理由，應予駁回
    。
五、本判決原告勝訴部分，因所命給付之金額未逾50萬元，依民
    事訴訟法第389條第1項第5款之規定，自應依職權宣告假執
    行。
六、本件事證已臻明確，兩造其餘攻擊防禦方法與舉證，核與判
    決結果無影響，爰不逐一論述，附此敘明。
七、訴訟費用負擔及假執行宣告之依據：民事訴訟法第79條、第
    385條第1項第5款。
中    華    民    國    99    年    4    月    28    日
                  民事第四庭    法  官  王金洲
正本係照原本作成。
如對本判決上訴，須於判決送達後20日內向本院提出上訴狀。
中    華    民    國    99    年    4    月    28    日
                                書記官  魏愛玲
附件：
道歉啟事內容：「本人陳文中係台中縣大肚鄉大道國中總務處幹
事，98年4月1日本人於大道國中校長室當眾指控本校教務處幹事
乙○○先生是賊、偷取學校財物、破壞本人車輛等等，並出口漫
罵恐嚇鄭先生，上述不實指控及漫罵已造成鄭先生嚴重人格及名
譽受損，本人願在此登報公開道歉，懇請鄭先生原諒，陳文中敬
上。」

司法院資訊處製作；財團法人民間司法改革基金會備份。
